最高法院刑事判決　　　　　　九十六年度台上字第三六八八號
上　訴　人　甲○○
選任辯護人　王建宏律師
上列上訴人因偽造有價證券案件，不服台灣高等法院高雄分院中
華民國九十六年二月十四日第二審更審判決（九十五年度上更(二)
字第三四六號；起訴案號：台灣澎湖地方法院檢察署八十七年度
偵字第四六０號），提起上訴，本院判決如下：
    主  文
原判決撤銷，發回台灣高等法院高雄分院。
    理  由
本件原判決認定：上訴人甲○○為陳瑤管之子，陳瑤管與乙○○
具兄弟關係，共有坐落澎湖縣湖西鄉○○段六一０地號土地，應
有部分各二分之一。緣甲○○於民國八十三年七月間，需款孔急
，竟萌以上揭全部土地為向僑融股份有限公司（下稱僑融公司）
借款擔保之意圖，與李淑琳（另案通緝中）共同基於行使及偽造
私文書之概括犯意暨偽造有價證券之犯意聯絡，由上訴人提供乙
○○之年籍、住址等身分資料予李淑琳，並未經乙○○同意，由
李淑琳在澎湖縣馬公市某不詳地點，委託不知情之刻印者，偽造
乙○○之方形印章一個，又於八十三年七月二十日，在澎湖縣馬
公市○○路一０六號鄭國隆經營之新隆華商行，在原判決附表編
號一所示之抵押權設定契約書二份及土地登記申請書上，蓋用上
揭偽造乙○○印章之方形印文，偽以乙○○名義製作本金最高限
額新台幣（下同）八百萬元抵押權設定契約書、土地登記申請書
後，再委託不知情呂林浩惠代書事務所之張美芬持向澎湖縣地政
事務所行使，申請抵押權設立登記予僑融公司，嗣因未檢附乙○
○之印鑑證明書，經澎湖縣地政事務所於八十三年七月二十一日
通知補正，上訴人乃至澎湖縣馬公市○○路華信理髮店，以辦理
土地分割為由，向乙○○之妻陳程玉枝索取乙○○之圓形印鑑章
及印鑑證明書，同年月二十二日取得乙○○之圓形印鑑章一個及
印鑑證明書一份後，旋交由張美芬於同年月二十五日持至澎湖縣
地政事務所補正，將上揭抵押權設定契約書及土地登記申請書上
偽造之乙○○方形印文劃掉作廢，改盜用乙○○之圓形印章之印
文，使不知情之承辦地政公務人員，於同年月二十六日，將此不
實之事項，登載於職務上所掌之土地登記簿上，即將乙○○列為
債務人及義務人，以其所有上開土地應有部分二分之一，連同另
一義務人陳瑤管應有部分二分之一，設定八百萬元本金最高限額
抵押權予僑融公司。並為擔保同一借款，又於八十三年七月二十
二日，明知乙○○未同意簽發本票，竟與李淑琳基於意圖供行使
之用之犯意聯絡，在新隆華商行以偽造乙○○之署押一枚、方形
印文一枚之方式，共同偽造以乙○○為共同發票人如原判決附表
編號二所示之本票（共同發票人鄭國隆、蘇淑嬌均親自簽名，陳
瑤管部分授權甲○○代為簽名）。又為擔保同一借款，連續於八
十三年七月二十五日、同年月二十六日、同年月三十一日，與李
淑琳共同基於同上偽造私文書之概括犯意，在原判決附表編號三
四五所示之買賣契約上偽造乙○○署押，並持蓋用前揭偽刻之乙
○○之方形印章，偽造僑融公司與鄭國隆之新隆華商行間之食品
買賣契約，連同上揭偽造之本票，由李淑琳持向僑融公司行使而
借款七百萬元，李淑琳再將其中二百萬元交付上訴人，足以生損
害於乙○○、僑融公司及澎湖縣地政事務所對於地籍之管理等情
。因而撤銷第一審之科刑判決，變更原判決附表編號三四五部分
檢察官起訴法條，改判仍依修正前刑法牽連犯之關係，從一重論
處上訴人共同意圖供行使之用，而偽造有價證券罪刑。固非無見
。
惟查：(一)審理事實之法院，對於案內一切證據，除認為不必要者
外，均應詳為調查，然後基於調查所得之心證，以為判斷事實之
基礎。如有應行調查之證據未經依法調查，或證據雖已調查而其
內容尚未明瞭，遽行判決，均屬應於審判期日調查之證據而未予
調查之違法。原判決認定上訴人有原判決事實欄所載與李淑琳共
同偽造並行使原判決附表編號一所示抵押權設定契約書、土地登
記申請書之犯行，雖於理由貳、三(一)依憑證人陳自見、程玉枝於
偵查及原審之證言，說明陳自見、程玉枝就上訴人取得乙○○印
鑑章及印鑑證明之原因部分，所為證言相同，故上訴人所為乙○
○原已同意借款予伊，始交付印鑑章及印鑑證明之辯解，並非可
採云云。然稽之卷內資料，關於上訴人如何取得乙○○之印鑑章
與印鑑證明一節，證人陳自見於偵查中證稱「（被告當時有無說
印鑑證明何用）他是說要辦理分割土地」（偵查卷第八二頁）；
且證人程玉枝於偵查中亦證稱「他是在我上班之地方（新生路華
信理髮廳）向我拿印鑑證明及印章」、「（拿誰的印鑑證明及印
章）我先生乙○○的」、「他說我公公（陳自見）要給甲○○辦
理土地分割」（同上卷第一二二頁反面、第一二三頁）；乙○○
於上訴審亦陳稱「所有權狀放在我哥哥那裡，印鑑證明是我叫我
太太拿給我父親，我父親轉交給他，印鑑章是被告在理髮廳向我
太太騙去的，印鑑章到現在還沒有還我。當初是說要辦分割的」
等語（上訴卷第七十頁）。雖均指證上訴人以辦理土地分割為由
取走乙○○之印鑑章及印鑑證明。然證人程玉枝於原審又證稱「
（八十三年間與乙○○、陳自見是否還住在一起）是的」、「（
那段期間是否有聽到乙○○、陳自見辦理土地分割的事）我沒有
聽到」、「（八十三年間你在工作地方有無拿文件給被告）被告
來向我說他叔叔要他來拿證件，晚上我回去問乙○○，我先生說
沒有這件事」、「（被告向你拿何證件）印章及印鑑證明」、「
被告向我說要辦土地分割，我也不曉得要做什麼」、「（印鑑及
印鑑證明交給被告後，回去有無告訴你先生）晚上十點下班後，
我有向我先生說過，我先生說沒有這回事，我說要趕快去報銷」
云云（更(二)卷第六三、六四、六五頁）。似又證稱乙○○於程玉
枝交付印鑑及印鑑證明當日晚間已知悉此情，且向程玉枝否認辦
理土地分割。核與其在偵查中之證詞，並非相合，且似指乙○○
並非基於辦理土地分割事宜之目的而辦理印鑑登記與申請印鑑證
明。是程玉枝前後證詞，究以何者為是？乙○○知悉上訴人取走
其印鑑及印鑑證明後，有無及時向上訴人查證？俱關係證人程玉
枝於偵查中之證言與乙○○之指訴是否與事實相符，亦攸關上訴
人所為辯稱是否可採之認定，自有究明之必要。原審未予根究明
白，逕採程玉枝證詞之一部，以乙○○之指訴與事實相符，認定
上訴人有原判決事實欄附表編號一所示偽造文書之犯行，自有應
於審判期日調查之證據而未予調查之違法。(二)判決不載理由者，
當然違背法令。所謂判決不載理由，係指依法應記載於判決理由
內之事項不予記載，或記載不完備者而言，此為刑事訴訟法第三
百七十九條第十四款上段之當然解釋。原判決認定上訴人有原判
決事實欄所載與李淑琳共同偽造有價證券之犯行，固於理由貳、
三(四)依憑卷附僑融公司與鄭國隆之間食品買賣契約書三紙所載金
額與本票金額八百八十六萬四千八百元相同，故上訴人於買賣契
約簽名時，亦應知悉借款金額超過二百五十萬元之貸款金額，故
與李淑琳亦有犯意之聯絡云云。然稽之卷內資料，上訴人似未供
承以乙○○名義簽名之時，上揭契約書內已載明買賣價金，原判
決理由復未說明此部分認定所憑之證據，逕以上揭食品買賣契約
三紙總價金與本票之金額相同為由，認定上訴人與李淑琳就在本
票金額上填寫八百八十六萬四千八百元部分具有犯意聯絡，自有
理由不備之違誤，遽行判決，難昭折服。以上或為上訴意旨所指
摘，或屬本院得依職權調查之事項，應認原判決仍有撤銷發回更
審之原因。
據上論結，應依刑事訴訟法第三百九十七條、第四百零一條，判
決如主文。
中　　華　　民　　國　九十六　年　　七　　月    六 　 日
                      最高法院刑事第九庭
                          審判長法官  洪　清　江
                                法官  石　木　欽
                                法官  李　伯　道
                                法官  林　勤　純
                                法官  陳　晴　教
      本件正本證明與原本無異
                                      書  記  官
中　　華　　民　　國　九十六　年　　七　　月 　十三 　日
                                                     ｍ
